ACORDAO-COMPLETO-2509517

ACÓRDÃO 39/2022 ATA 1/2022 - PRIMEIRA CÂMARA

VISTOS, relatados e discutidos estes autos referentes à tomada de contas especial instaurada pela Caixa Econômica Federal em razão da não comprovação da aplicação regular dos recursos e do cumprimento parcial do contrato de repasse 244.597-54/2007, cujo objeto foi a pavimentação, drenagem e construção de balaústre na sede e no povoado de Taipu de Dentro, no município de Maraú/BA.
ACORDAM os ministros do Tribunal de Contas da União, reunidos em sessão da 1ª Câmara, ante as razões expostas pelo relator, em:
9.1. acolher as alegações de defesa da Sra. Maria das Graças de Deus Viana;
9.2. julgar regulares com ressalvas, com fundamento nos arts. 1º, I, e 16, II, e 23, II, da Lei 8.443/1992, c/c os arts. 1º, inciso I, 208 e 214, II, do Regimento Interno, as contas da Sra. Maria das Graças de Deus Viana;
9.3. considerar revel o Sr. Antônio Silva Santos, para todos os efeitos, dando-se prosseguimento ao processo, com fulcro no art. 12, § 3º, da Lei 8.443/1992; 
9.4. julgar irregulares as contas do Sr. Antônio Silva Santos, com fundamento no art. 16, III, "c", da Lei 8.443/1992, e condená-lo ao pagamento das quantias a seguir especificadas, atualizadas monetariamente e acrescidas de juros de mora, calculados a partir das datas especificadas até a data do efetivo recolhimento, fixando o prazo de 15 (quinze) dias, a contar da notificação, para que comprove, perante o Tribunal (art. 214, III, "a", do RI/TCU) , o recolhimento da dívida aos cofres do Tesouro Nacional, na forma da legislação em vigor:
	Data da ocorrência
	Valor original (R$) 

	27/4/2010
	5.454,19

	22/6/2010
	26.541,68

	29/7/2011
	9.553,75

9.5. aplicar ao Sr. Antônio Silva Santos a multa prevista no art. 57 da Lei 8.443/1992, no valor de R$ 16.000,00 (dezesseis mil reais) , com a fixação do prazo de 15 (quinze) dias, a contar da notificação, para comprovar, perante o Tribunal (art. 216 do RI/TCU) , o recolhimento da dívida aos cofres do Tesouro Nacional, atualizada monetariamente desde a data deste acórdão até a do efetivo recolhimento, se for paga após o vencimento, na forma da legislação em vigor;
9.6. autorizar, desde logo, nos termos dos arts. 219, II, do RI/TCU e 28, II, da Lei 8.443/1992, a cobrança judicial das dívidas, caso não atendidas as notificações;
9.7. autorizar, desde logo, se requerido, com fundamento no art. 26, da Lei 8.443/1992, c/c o art. 217, §§ 1º e 2º, do RI/TCU, o parcelamento das dívidas em até 36 parcelas, incidindo, sobre cada parcela, corrigida monetariamente, os correspondentes acréscimos legais, fixando-lhe o prazo de 15 (quinze) dias, a contar do recebimento da notificação, para comprovar, perante o Tribunal, o recolhimento da primeira parcela, e de 30 (trinta) dias, a contar da parcela anterior, para comprovar o recolhimento das demais parcelas, devendo incidir, sobre cada valor mensal, atualizado monetariamente, os juros de mora devidos, no caso do débito, na forma prevista na legislação em vigor, alertando o responsável de que a falta de comprovação do pagamento de qualquer parcela importará o vencimento antecipado do saldo devedor, nos termos do § 2º do art. 217, do Regimento Interno deste Tribunal;
9.8. encaminhar cópia da deliberação à Procuradoria da República no Estado da Bahia, em cumprimento ao disposto no § 3º do art. 16 da Lei 8.443/1992;

Tomada de Contas Especial instaurada pela Caixa Econômica Federal, em razão da não consecução dos objetivos pactuados em contrato de repasse tendo por objeto a "execução de ações de infraestrutura urbana no Município.

Primeira Câmara

Município de Maraú/BA.

3. Interessados/Responsáveis:
3.1. Interessado: CEF- Agência Cabo Branco-est.unif.pb (00.360.305/0036-34).
3.2. Responsáveis: Antônio Silva Santos (XXX.913.525-XX); Maria das Graças de Deus Viana (XXX.248.535-XX).

13.1. Ministros presentes: Walton Alencar Rodrigues (Presidente) e Jorge Oliveira.
13.2. Ministros-Substitutos convocados: Augusto Sherman Cavalcanti e André Luís de Carvalho.
13.3. Ministro-Substituto presente: Weder de Oliveira (Relator).

WEDER DE OLIVEIRA

Transcrevo, com ajustes de forma, a instrução apresentada pela Secretaria de Controle Externo de Tomada de Contas Especial (Secex-TCE) [footnoteRef:2]: [2:  Peça 71] 
"INTRODUÇÃO
1.	Trata-se de Tomada de Contas Especial instaurada pela Caixa Econômica Federal (Caixa) , em desfavor da Sra. Maria das Graças de Deus Viana - CPF XXX.248.535-XX (gestão 2013-2020) , e do Sr. Antônio Silva Santos - CPF XXX.913.525-XX (gestão 2009-2012) , prefeita e ex-prefeito de Maraú/BA, em razão da não comprovação da regular aplicação dos recursos repassados pela União e pela execução parcial do Contrato de Repasse 244.597-54/2007 (Siafi 619.795) , tendo por objeto a pavimentação, drenagem e construção de balaustre na sede e no povoado de Taipu de Dentro.
HISTÓRICO 
2.	O Contrato de Repasse 244.597-54/2007 (Siafi 619.795) foi firmado no valor de R$ 695.937,43, sendo R$ 20.270,02 referentes à contrapartida do convenente e R$ 675.667,41 à conta do concedente, conforme definido na cláusula quarta do contrato (peça 2, p. 54) . Os seguintes repasses federais foram efetuados (peça 2, p. 112-113) .
	Ordem Bancária
	Data
	Valor (em R$) 

	20080B906706
	5/9/2008
	135.133,48

	20090B802525
	23/6/2009
	37.161,71

	20090B803870
	6/8/2009
	503.372,22

	Total
		675.667,41

2.1.	Efetivamente, foram desbloqueados recursos da ordem de R$ 378.957,17, sendo R$ 367.941,91 da União e R$ 11.038,26 de contrapartida, com as prestações de contas apresentadas da seguinte forma (peça 2, p. 9-10) :
	Data
	União (R$) 
	Contrapartida (R$) 
	Total (R$) 
	Data PC
	Situação

	07/10/2008
	 14.377,18
	431,32
	14.808,50
	19/11/2008
	Aprovada

	04/12/2008
	 68.436,82
	 2.053,10
	 70.484,92
	18/12/2008
	Aprovada

	19/12/2008
	 47.954,59
	 1.438,64
	 49.393,23
	30/07/2009
	Aprovada

	07/08/2009
	 41.554,54
	 1.246,64
	 42.801,18
	09/09/2009
	Aprovada

	09/09/2009
	 31.150,30
	 934,51
	 32.084,81
	29/09/2009
	Aprovada

	07/12/2009
	 8.020,31
	 240,61
	 8.260,92
	07/12/2009
	Aprovada

	13/01/2010
	 31.076,04
	 932,28
	 32.008,32
	20/04/2010
	Aprovada

	27/04/2010
	 89.276,70
	 2.678,30
	 91.955,00
	16/06/2010
	Aprovada

	22/06/2010
	 26.541,68
	 796,25
	 27.337,93
	05/07/2011
	Aprovada

	29/07/2011
	 9.553,75 
	 286,61 
	 9.840,36 
	Não apresentou
	Não aprovada

	TOTAIS
	367.941,91
	11.038,26
	378.975,17
		
3.	O ajuste teve vigência inicial compreendida no período de 28/12/2007 a 31/3/2009 (peça 2, p. 57- 58) , estendida para 31/8/2017, de acordo com o extrato de termo aditivo publicado no DOU 170, de 2/9/2016 (peça 2, p. 67) e previa até 60 dias para a apresentação da prestação de contas, conforme cláusula décima segunda do termo do ajuste (peça 2, p. 56) .
4.	O extrato bancário da conta do contrato mostra a movimentação financeira entre 2008 e 2016 (peça 2, p. 101-105) , com a devolução do saldo remanescente de R$ 488.937,02 (peça 2, p. 137) .
5.	A irregularidade que deu origem a presente TCE (peça 2, p. 9) resumiu-se na não conclusão do objeto (54,46% executado) , tendo como consequência a ausência de atendimentos aos objetivos previstos no plano de trabalho. 
6.	O tomador de contas considerou o débito total dos desbloqueios realizados (R$ 367.941,91) , devido à falta de funcionalidade da parcela executada, imputando a responsabilidade para a Sra. Maria das Graças de Deus Viana, prefeita do Município de Maraú/BA, gestão contínua 2013-2020, e do Sr. Antônio Silva Santos, ex-prefeito de Maraú/BA, gestão 2009-2012 (peça 2, p. 127) .
7.	O Relatório do Ministério da Transparência e Controladoria Geral da União 637/2017 (peça 2, p. 141-144) chegou às mesmas conclusões. Após serem emitidos o Certificado de Auditoria, o Parecer do Dirigente e o Pronunciamento Ministerial (peça 2, p. 1; 145-148) , o processo foi remetido a esse Tribunal. 
8. 	Na instrução preliminar (peça 6, p. 2, item 11) verificou-se que a Caixa, por meio do Relatório de Acompanhamento de Engenharia (RAE) , de 11/11/2011, constatou que somente foi executado 54,46% do objeto (peça 2, p. 97) e que esse percentual não apresentava funcionalidade, acarretando, assim, o não atingimento do objetivo social do contrato de repasse (peça 2, p. 125) .
9.	A falta de funcionalidade da parcela executada das obras (peça 2, p. 126, item 6) apontada no Dossiê composto para subsidiar a instauração de Tomada de Contas Especial (peça 2, p. 9-11) , encontra-se evidenciada em documento de comunicação interna da Caixa (e-mail) utilizado para responder à 'Pendência 8731' (peça 2, p. 107-108) , em que a Caixa (cegov@caixa.gov.br) , consignou:
'A composição do investimento está dividida em três metas independentes, sendo: 
Meta 01 - Pavimentação na sede do município - R$ 229.432,50 (equivalente a 32,97% do valor do investimento) 
Foram atestados 20,62% dos serviços executados nesta meta, correspondente a R$ 47.317,73. Este valor atestado corresponde a 6,80% do valor de investimento. 
Os serviços executados não possuem funcionalidade. Na última vistoria de acompanhamento realizada verificou-se que os serviços executados estavam completamente danificados, sem condições de uso;
Meta 02 - Pavimentação da Rua Bela Vista - Taipu de Dentro - R$ 229.690,02 (equivalente a 33,00% do valor do investimento) 
Foram atestados 44,11% dos serviços executados nesta meta, correspondente a R$ 101.309,22. Este valor atestado corresponde a 14,56% do valor de investimento.
Apesar de ter sido executado e atestado um percentual considerável dos serviços de pavimentação, devido ao abandono da obra e a falta de manutenção, os serviços executados foram danificados e não há possibilidade de atestar funcionalidade. Na última vistoria de acompanhamento realizada verificou-se que os serviços executados estavam completamente danificados, sem condições de uso;
Meta 03 - Calçamento e construção de balaustre na orla da sede - R$ 236.814,92 (equivalente a 34,03% do valor do investimento) 
Foram atestados 97,27% dos serviços executados nesta meta, correspondente à R$ 230.353,22. Este valor atestado corresponde a 33,10% do valor de investimento. 
Esta meta foi concluída e atestada com total funcionalidade dos serviços executados. 
No geral, foram atestados e pagos 54,46% de serviços executados, correspondente a R$ 378.980,17, sendo R$ 367.941,91 de repasse e R$ 11.038,26 de contrapartida; 
Podemos afirmar que apenas os serviços atestados da Meta 03 têm funcionalidade e que, portanto, o objeto contratado tem funcionalidade parcial.
Entendemos que o prejuízo ao erário, sem as devidas correções, é de R$ 148.626,95, equivalente a 21,36% do valor de investimento.
10.	Assim, a Caixa considerou apenas que a Meta 3 foi concluída e atestada com total funcionalidade dos serviços executados. Contudo, na instrução da peça 6 propôs-se a citação dos responsáveis na forma abaixo indicada:
PROPOSTA DE ENCAMINHAMENTO
24.	Diante do exposto, submetem-se os autos à consideração superior, propondo: 
24.1.	Realizar a citação da Sra. Maria das Graças de Deus Viana (CPF XXX.248.535-XX) , prefeita do Município de Maraú/BA, gestão contínua 2013-2020, e do Sr. Antônio Silva Santos (CPF XXX.913.525-XX) , ex-prefeito de Maraú/BA, gestão 2009-2012, com fundamento nos arts. 10, § 1º, e 12, incisos I e II, da Lei 8.443/1992 c/c o art. 202, incisos I e II, do RI/TCU, para que, no prazo de quinze dias, apresentem alegações de defesa quanto à irregularidade e às condutas detalhadas a seguir, e/ou recolham, solidariamente, aos cofres do Tesouro Nacional, as quantias abaixo indicadas, atualizadas monetariamente a partir das respectivas datas até o efetivo recolhimento, abatendo-se na oportunidade a quantia eventualmente ressarcida, na forma da legislação em vigor:
	I - Irregularidade: não comprovação da boa e regular aplicação dos recursos federais devido à execução parcial do objeto e não consecução dos objetivos do Contrato de Repasse 244.597-54/2007 (Siafi 619795) , firmado entre o Município de Maraú/BA e o Ministério das Cidades, com interveniência da Caixa Econômica Federal.
	II - Responsável: Sr. Antônio Silva Santos (CPF XXX.913.525-XX) , ex-prefeito de Maraú/BA, gestão 2009-2012.
	III - Conduta: 	na condição de prefeito sucessor, paralisou a obra com 54,46% de execução, apesar de haver recursos suficientes na conta do contrato e o gestor ter se comprometido, por meio de termos aditivos, a terminar a obra até 30/4/2012; o que ocasionou o desperdício dos recursos anteriormente alocados nas obras, que restaram sem funcionalidade para a sociedade. Ainda, na impossibilidade de concluir as obras, não adotou as providências necessárias com vistas ao resguardo do erário.
	IV - Dispositivos violados: art. 37, caput c/c o art. 70, parágrafo único, da Constituição da República Federativa do Brasil, art. 93 do Decreto-lei 200/67, arts. 66 e 145 do Decreto 93.872/1986, art. 22 da Instrução Normativa STN/MF 1/1997, cláusula terceira, item 3.2, 'a' do Contrato de Repasse 244.597-54/2007 (Siafi 619795) .	
	V - Responsável: Sra. Maria das Graças de Deus Viana (CPF XXX.248.535-XX) , prefeita do Município de Maraú/BA, gestão contínua 2013-2020.
	VI - Conduta: na condição de prefeita sucessora não deu continuidade à obra objeto do Contrato de Repasse 244.597-54/2007 (Siafi 619795) , mesmo após ter recursos disponíveis e de ter se comprometido, por meio de termos aditivos, a terminar a obra até 30/4/2014, que foi prorrogado ex-officio, pela Caixa, até 31/8/2017; o que ocasionou o desperdício dos recursos anteriormente alocados nas obras, que restaram sem funcionalidade para a sociedade. Ainda, na impossibilidade de concluir as obras, não adotou as providências necessárias com vistas ao resguardo do erário.
	VII - Dispositivos violados: art. 37, caput c/c o art. 70, parágrafo único, da Constituição da República Federativa do Brasil, art. 93 do Decreto-lei 200/67, arts. 66 e 145 do Decreto 93.872/1986, art. 22 da Instrução Normativa STN/MF 1/1997, cláusula terceira, item 3.2, 'a' do Contrato de Repasse 244.597-54/2007 (Siafi 619795) .	
			VIII - Débito:
	Data da ocorrência
	Valor original (em R$) 

	7/10/2008
	14.377,18

	4/12/2008
	68.436,82

	19/12/2008
	47.954,59

	7/8/2009
	41.554,54

	9/9/2009
	31.150,30

	7/12/2009
	8.020,31

	13/1/2010
	31.076,04

	27/4/2010
	89.276,70

	22/6/2010
	26.541,68

	29/7/2011
	9.553,75

11. 	O Sr. Antônio Silva Santos foi citado por meio do Ofício 1409/2018 (peça 9) , AR em 12/9/2018 (peça 10) , todavia, não apresentou alegações de defesa. 
12. 	A Sra. Maria das Graças de Deus Viana foi citada por meio do Ofício 1407/2018 (peça 8) , AR em 12/9/2018 (peça 11) , e apresentou alegações de defesa juntadas à peça 12.
13.	Na instrução à peça 13 foi promovida a análise das alegações de defesa dos responsáveis, culminando no seguinte encaminhamento: 
'PROPOSTA DE ENCAMINHAMENTO 
23. Diante do exposto, submetem-se os autos à consideração superior, propondo: 
a) considerar revel o Sr. Antônio Silva Santos, CPF XXX.913.525-XX, ex-prefeito de Maraú/BA, gestão 2009-2012, dando-se prosseguimento ao processo, nos termos do art. 12, § 3º, da Lei 8.443/1992; 
b) acolher as alegações de defesa apresentadas pela Sra. Maria das Graças de Deus Viana, CPF XXX.248.535-XX, ex-prefeita do Município de Maraú/BA, gestão contínua 2013-2020; 
c) com fundamento nos arts. 1º, inciso I, 16, inciso II, 18 e 23, inciso II, da Lei 8.443/1992, c/c os arts. 1º, inciso I, 208 e 214, inciso II, do Regimento Interno, que sejam julgadas regulares com ressalva as contas do Sr. Antônio Silva Santos, CPF XXX.913.525-XX e da Sra. Maria das Graças de Deus Viana, CPF XXX.248.535-XX, dando-lhes quitação; 
d) dar ciência da deliberação que vier a ser proferida à Caixa Econômica Federal e ao Sr. Antônio Silva Santos e a Sra. Maria das Graças de Deus Viana.'
14.	A proposta contou com a anuência do Diretor e do titular da Secex-TCE (peças 14-15) . No entanto, o MPTCU divergiu da proposta, manifestando-se pelo retorno dos autos à unidade instrutiva para que, após a efetivação de diligências, pesquisas ou outras medidas investigativas que entender necessárias - inclusive no que diz respeito aos aspectos de funcionalidade e de futuro aproveitamento dos serviços realizados, além do grau de responsabilização da Sra. Maria das Graças de Deus Viana -, promova a reanálise dos autos e apresente as correspondentes propostas de encaminhamento (peça 16) . 
15.	O relator, mediante despacho à peça 17, acolheu o parecer do MP/TCU, incumbindo à unidade instrutiva, tendo em vista os fundamentos expostos no parecer do Parquet especializado, a adotar as medidas processuais necessárias ao devido saneamento dos autos.	
16.	Em cumprimento ao despacho do relator, foi procedida a instrução de peça 18, na qual se propôs:
'PROPOSTA DE ENCAMINHAMENTO
28.	Diante do exposto, submetem-se os autos à consideração superior, propondo, com fundamento nos arts. 10, § 1º, e 11 da Lei 8.443/1992 c/c o art. 157 do RI/TCU, a realização de diligência junto à Caixa Econômica Federal para que, no prazo de 15 (quinze) dias encaminhe os seguintes documentos e informações:
	 a) últimos boletins com as medições acumuladas da empreiteira Casa Própria - Comercial para Construção e Construtora Ltda. (CNPJ 33.812.520/0001-58) , e notas fiscais por ela emitidas;
	b) memórias de cálculos dos engenheiros da Caixa (ou terceirizados) , que fundamentaram o Relatório de Acompanhamento de Engenharia (RAE) , de 14/11/2011;
	c) memoriais descritivos e projetos básicos contendo as ruas, e respectivas dimensões, contempladas com os recursos do Contrato de Repasse 244.597-54/2007 (Siafi 619.795) ;
	d) esclarecer, em item específico:
	d.1) se possível, houve avanço (indicar a extensão) de serviços (terraplenagem, compactação de solo, lançamento de britas, areias, drenagem, etc.) que foram abandonados sem a colocação do pavimento (calçamento com blocos sextavados e/ou paralelepípedos) indicando os locais (identificação de cada rua e trechos) e correspondentes valores desperdiçados;
	d.2) a troca de material, de paralelepípedos para lajotas sextavadas, impactaram negativamente na qualidade e preços dos serviços executados, indicando, neste caso, quais ruas (trechos) e valores, para efeito de glosa, e;
	d.3) a possibilidade de funcionalidade e de aproveitamento futuro das parcelas executadas, ou seja, dos serviços já realizados'.
17.	A proposta contou com a anuência do Diretor e do titular da Secex-TCE (peças 19-20) , com a diligência se efetivado por meio do Ofício 4794/2020- Secomp-4, de 3/3/2020 (peça 22) , cuja resposta da Caixa, depois de atendidos/apreciados (peças 25 e 27) dois pedidos de prorrogação de prazo (peças 24 e 26) , foi encaminhada por meio do Ofício 0270/2020/GEOTR, de 7/5/2020 (peça 28) .
18.	Na instrução constante da peça 33, analisando-se os elementos constantes dos autos, verificou-se a necessidade de nova diligência à Caixa de acordo com a proposta abaixo:
'PROPOSTA DE ENCAMINHAMENTO
74.	Diante do exposto, submetem-se os autos à consideração superior, propondo, com fundamento nos arts. 10, § 1º, e 11 da Lei 8.443/1992 c/c o art. 157 do RI/TCU, a realização de diligência junto à Caixa Econômica Federal para que, no prazo de 15 (quinze) dias encaminhe os seguintes documentos e informações:
a)	 Do projeto básico, e/ou planta, memorial descritivo, contendo as ruas, respectivas localizações, dimensões (largura e comprimento) , do plano de trabalho aprovado pela Caixa nas três metas objeto do Contrato de Repasse 244.597-54/2007 (Siafi 619.795) ;
b)	 Da planilha orçamentária licitada da empresa Casa Própria-Comercial para Construção e Construtora Ltda. [aprovada pela Caixa] e respectivo contrato de prestação de serviços celebrado entre a empreiteira e o Município de Maraú/BA;
c)	 Das medições de serviços realizados pela empresa Casa Própria, principalmente a última, com os serviços medidos acumulados, pagos e atestados pela Caixa;
d)	 Esclarecer se no período de 2008 a 2010 houve entraves na liberação de verbas pelo Ministério das Cidades e/ou nos desbloqueios do dinheiro pela Caixa, considerando que o objeto do contrato de repasse previa a execução no prazo de quatro meses (120 dias) , mas as obras iniciaram em 2008 percorrendo dois anos em execução lenta e paralisaram em junho de 2010, sem qualquer indicação dos motivos da paralisação;
e)	No caso acima, esclarecer, enviando documentos (cópias de ofícios) , se houve solicitação do Município de Maraú/BA de reajustamento de preços contratuais com a empreiteira, sob o argumento de atraso na liberação de recursos e de reajustamento de preços de serviços devido a alterações de material empregado na pavimentação, de paralelepípedo [mais barato] para bloco sextavado [mais caro], gerando, possivelmente, desequilíbrios econômicos no contrato da empreiteira contratada'.
19.	A proposta contou com a anuência do Diretor e do titular da Secex-TCE (peças 34-35) , tendo a diligência sido efetuada por meio do Ofício 18794/2021-TCU/Seproc, de 20/4/2021 (peça 36) . Em resposta, a Caixa enviou a documentação constante das peças 38-69, composta por:
	Documento
	Localização

	Ofício 0028/2021/DESEG #PÚBLICO
	Peça 38

	Mapa do loteamento
	Peças 39-40

	Ofício 3/2021 - Portaria de Fiscalização - SecexAdministração 72, de 25/2/2021
	Peça 41

	Memorial descritivo - especificação de obras
	Peça 42

	Plano de trabalho
	Peça 43

	Planilha orçamentária do empreendimento
	Peça 44

	Boletins de medição
	Peças 45-53, 55

	Contrato de prestação de serviço
	Peça 54

	Cronograma físico de execução
	Peça 56

	Relatórios de Acompanhamento de Engenharia
	Peças 57-67

	Comunicação do Município da Maraú sobre mudança de projeto
	Paca 68

20.	Em seguida, passa-se à reanálise das alegações de defesa da ex-prefeita Maria das Graças de Deus Viana, levando em consideração os novos elementos enviados pela Caixa e as indagações e dúvidas suscitadas pelo MPTCU (peça 16) .
EXAME TÉCNICO
Da reanálise dos autos em cumprimento ao despacho do Relator à peça 17.
21.	Na instrução elaborada à peça 13 foi analisada e acolhida a defesa da ex-prefeita Maria das Graças de Deus Viana, e defendido o entendimento de que o objeto executado teve funcionalidade, não se confirmando o apontamento da Caixa de que a inexecução parcial ocasionou a perda total dos recursos aplicados no contrato de repasse em tela (peça 13, p. 6, item 20.7) .
22.	O MPTCU discordou da proposta por entender que 'numa obra de pavimentação, nem sempre a parcela executada com qualidade satisfatória poderá conduzir à funcionalidade, assim como nem sempre será possível o futuro aproveitamento dessa parcela executada' (peça 16, p. 2, item 14) . E, ilustrou com o exemplo hipotético de parcelas de obras de pavimentação que não apresentam funcionalidade. Assim, se apenas os serviços de terraplenagem foram realizados, não há como se saber se a via pode ou não ser utilizada pela comunidade. Além do que, em razão da rápida deterioração de uma via sem pavimento, mormente em época de chuva, seu aproveitamento futuro estará comprometido (peça 16, p. 2, item 15) .
23.	Assim, o MPTCU levantou várias hipóteses e interrogações, dentre as quais cabe destaque:
i)	 A avaliação do caso concreto deve passar pela análise do conteúdo do mencionado Relatório de Acompanhamento de Engenharia (RAE) , de 14/11/2011 (peça 16, p. 4, item 24) ;
ii)	 Os engenheiros não se manifestaram sobre a funcionalidade dos serviços, mas algumas fotos indicam que, ao menos em parte, as vias foram utilizadas pela comunidade. Em síntese, uma parte da parcela executada teve funcionalidade, mas não há como se saber em que proporção;
iii)	 Nos autos, não encontramos justificativa para a troca do material (paralelepípedo por pré-moldado sextavado) , assim como não encontramos informações sobre a diferença de custo entre os referidos materiais;
iv)	 Em duas das metas, como os serviços de terraplenagem estavam adiantados e os serviços de pavimentação foram executados em percentual muito baixo, é razoável concluir que a maior parte dos trechos não receberam as lajotas pré-moldadas. Os trechos não pavimentados, possivelmente, não poderão ser aproveitados no futuro, haja vista o desgaste que o uso, o tempo e as chuvas provocam nas estradas não pavimentadas.
v)	 Grau de responsabilidade da Sra. Maria das Graças de Deus Viana, haja vista que, embora não tenha promovido a continuação da obra, não aplicou os recursos do ajuste.
24.	Em cumprimento ao despacho do Relator à peça 17, visando dirimir tais dúvidas, foi realizada diligência à Caixa solicitando documentos e que esclarecesse sobre o avanço físico das obras, com a extensão dos serviços (terraplenagem, compactação de solo, lançamento de britas, areias, drenagem, pavimentação, etc.) até então executados e a parcela sem a colocação do pavimento (calçamento com blocos sextavados e/ou paralelepípedos) indicando os locais (identificação de cada rua e trechos) e correspondentes valores desperdiçados.
25.	Na primeira oportunidade a Caixa não apresentou os esclarecimentos na forma requerida e nem enviou os documentos necessários ao deslinde das dúvidas levantadas pelo MPTCU. Não indicou o avanço físico de cada etapa das obras, não encaminhou as memórias de cálculos e/ou projetos básico [ou mesmo plantas e memoriais descritivos], planilhas orçamentárias e nem mesmo as medições dos serviços até então prestados pela empreiteira Casa Própria - Comercial Para Construção e Construtora Ltda. responsável pela execução do contrato, conforme consta no Relatório de Acompanhamento de Empreendimento (peça 2, p. 97) .
26.	Não havia informação nos autos de quais ruas do município foram contempladas com os recursos públicos, os nomes e respectivas medidas (comprimentos e larguras) dos logradouros que receberiam/receberam os serviços de pavimentação.
27.	Nesses termos, abordaremos cada dúvida levantada pelo MPTCU que gerou a necessidade de informações e evidências adicionais ao desfecho desta TCE, reunidas em três grupos que passaremos a expor a seguir.
Grupo 1: sobre a troca do material (paralelepípedo por pré-moldado sextavado) - diferença de custo entre os referidos materiais (item 25, iii, retro) .
28.	Basicamente, sem acrescentar novidades, a Caixa repetiu as versões anteriores no sentido de que apenas a Meta 3 foi atestada com funcionalidade, ao passo que os demais serviços não atingiram o objetivo esperado. Afirmou que a substituição de paralelepípedos por blocos sextavados não gerou prejuízo técnico ou financeiro (considerados equivalentes) , e que os trechos que se encontravam abaixo da qualidade esperada foram glosados (não foram pagos) e solicitou a correção e/ou substituição do material.
29.	Portanto, a dúvida sobre a troca do material do pavimento foi de pronto dirimida pela Caixa ao esclarecer que a substituição de paralelepípedo por bloco sextavado não causou prejuízo técnico e/ou financeiro ao empreendimento. Ademais, essa informação já constava dos autos, visto que alteração do material aplicado foi previamente justificada pela então prefeita Vera Lúcia Carvalho Sarmento sob a alegação de dificuldades em adquirir os 'paralelepípedos' no mercado local, conforme se depreende de comunicação datada de 7/8/2008 enviada à Caixa Econômica Federal, que acolheu a modificação do projeto, conforme se depreende do processo apenso (v. peça 4, p. 7-12, do TC Processo 008.336/2018-0) .
30.	Dessa forma, consideramos superada a dúvida levantada.
Grupo 2: Sobre o grau de responsabilidade da Sra. Maria das Graças de Deus Viana, prefeita do Município de Maraú/BA nas gestões 2013-2016 e 2017-2020 (item 25, v, retro) .
31.	Inicialmente, vale frisar que na instrução de peça 6, originalmente da Secex-Pernambuco, a Sra. Maria das Graças de Deus Viana foi incluída na matriz de responsabilização sob o argumento de que assumiu a prefeitura em 1º/1/2013, porém, apesar de ter recebido a obra com 54,46% de execução, de possuir recursos na conta do contrato, e de ter se comprometido por meio de termos aditivos a terminá-la até 30/4/2014, prorrogado ex-officio pela Caixa até 31/8/2017 (peça 2, p. 64-67) , a gestora foi omissa. Não houve execução em seu mandato até a data do término da vigência do contrato de repasse (peça 6, p. 3, item 18) . 
32.	Na instrução de peça 13, as alegações de defesa da responsável foram acolhidas, com base na premissa de que houve aproveitamento da parcela executada com os recursos federais e também por serem plausíveis as alegações da ex-prefeita de que quando assumiu a prefeitura, as obras já estavam paralisadas há quase três anos e não havia recursos remanescentes no contrato de repasse o suficiente para concluí-las. Considerou-se que o decurso de três anos afetou sensivelmente os custos das obras (peça 13, p. 7, item 20.11) .
33.	A par dos registros acima, para redefinir o grau de responsabilidade da Sra. Maria das Graças de Deus Viana, será necessário que as dúvidas e questões levantadas pelo MPTCU, constantes do grupo 3 a seguir exposto, fiquem perfeitamente esclarecidas.  
Grupo 3: Sobre o débito, o Relatório de Acompanhamento de Engenharia (RAE) , de 14/11/2011 e manifestação da Caixa sobre a funcionalidade dos serviços (item 25, i, ii e iv, retro) .
34.	O Contrato de Repasse 244.597-54/2007 comportou três metas independentes/autônomas entre si: Meta 1 (pavimentação no Loteamento da Resolução 460) , Meta 2 (pavimentação no Povoado de Taipu de Dentro) e Meta 3 (pavimentação e muro com guarda-corpo na orla da Sede) .
35.	Em relação ao débito, o MPTCU percebeu que das três metas traçadas no contrato de repasse apenas uma foi completamente executada, referindo-se à Meta 3, que corresponde à 'Pavimentação e muro com guarda-corpo na orla da Sede' (peça 16, p. 4, item 25, c/c peça 2, p. 44 e 97) .
36.	Tendo em mente que o contrato englobou três metas independentes/autônomas entre si [cada meta corresponde a pavimentação em localidades distintas do Município de Maraú/BA], restou definido que a Meta 3 (calçamento e construção de balaustre na orla da sede) foi considerada funcional pela Caixa, conforme já se encontrava evidenciado nos autos em documento de comunicação interna da Caixa (e-mail) utilizado para responder à 'Pendência 8731' (peça 2, p. 107-108) , em que a Caixa (cegov@caixa.gov.br) , consignou que na Meta 03 - Calçamento e construção de balaustre na orla da sede - R$ 236.814,92 (equivalente a 34,03% do valor do investimento) foram atestados 97,27% dos serviços executados nesta meta, correspondente à R$ 230.353,22. Este valor atestado corresponde a 33,10% do valor de investimento.
37.	Segundo o documento, a meta foi concluída e atestada com total funcionalidade dos serviços executados, afirmando-se que o objeto contratado tem funcionalidade parcial e que, assim, o prejuízo ao erário, sem as devidas correções, seria de R$ 148.626,95, equivalente a 21,36% do valor do investimento.
38.	As informações acima foram reconfirmadas pela Caixa em atendimento à diligência a ela dirigida, consoante se depreende do quadro de respostas contido no item 19 da instrução anterior (peça 33 c/c peça 28) .
39.	Dessa forma, os recursos, no importe de R$ 230.353,22, gastos na Meta 3 de pronto já deveriam ter sido desconsiderados do débito, não havendo razão justa para que os responsáveis fossem citados pela totalidade das verbas desbloqueadas.
40.	Restou, então, a análise das metas 1 e 2 na busca da definição do débito que deveria ter sido considerado. Lembramos, a priori, que a partir das ponderações sobre a funcionalidade de obras de pavimentação e do exemplo hipotético do MPTCU, adiantamos que não foi possível encontrar a resposta no Relatório de Acompanhamento de Engenharia (RAE) , de 14/11/2011 (peça 16, p. 4, item 24 c/c peça 2, p. 97-98) , por ser extremamente superficial, conforme passaremos a expor em seguida. 
41.	Segundo o cronograma de execução do Município de Maraú/BA e o Laudo de Análise Técnica de Engenharia - OGU da Caixa (peça 2, p. 44 e 48) , a Meta 1 refere-se à pavimentação com paralelepípedo [foi trocado por bloco sextavado] no 'Loteamento da Resolução 460' consistindo de serviços preliminares e pavimentação:
	Serviços
	Previsto (R$) 
	Executado (R$) 
	Percentual Executado (%) 
	Peso no orçamento (%) 

	Serviços preliminares
	6.122,78
	4.522,78
	73,87
	2,58

	Pavimentação
	231.167,02
	42.794,95
	18,15
	97,42

	TOTAL
	237.289,80
	47.317,73
	19,94
	100,00

42.	O quadro acima, baseado no RAE de 14/11/2011 (peça 2, p. 97-98) , mostra que na Meta 1 foram gastos R$ 4.522,78 nos serviços preliminares e R$ 42.794,95 na pavimentação. Não há informações nesse RAE que permitam definir o exato valor da pavimentação executada com provável funcionalidade. 
43.	Contudo, é natural que loteamentos residenciais englobem mais de uma rua e assim foi solicitado que a Caixa encaminhasse os memoriais descritivo, projetos básicos contendo as ruas e respectivas dimensões, que seriam contempladas com os recursos do Contrato de Repasse 244.597-54/2007 (Siafi 619.795) para as três metas.
44.	A Caixa enviou mapa do loteamento Joaquim Francisco (peça 39) e de Taipu de Dentro (peça 40) e realmente mostra que seriam várias ruas contempladas com pavimento. Enviou também a planilha orçamentária do empreendimento (peça 44) , da qual reproduzimos o quadro abaixo:
	Meta 1: Pavimentação na sede do município

	Item
	Descrição 
	Valores (R$) 
	Peso (%) 

	1.0
	Serviços preliminares 
	6.192,66
	2,70

	1.1
	Placa da obra
	1.280,00
	0,56

	1.1
	Aluguel de casa
	2.400,00
	1,05

	1.2
	Acompanhamento topográfico
	2.512,66
	1,09

	2.0
	Pavimentação
	223.239,84
	97,30

	2.1
	Aterro em areia com compactação a cada 20 cm p/ correção de erosão de ruas
	12.601,87
	5,49

	2.2
	Regularização de leito de rua
	2.631,21
	1,15

	2.3
	Pavimentação em paralelo
	98.831,22
	43,08

	2.4
	Couxim de areia para pavimentação em paralelo
	22.334,74
	9,73

	2.5
	Meio fio econômico
	32.264,40
	14,06

	2.6
	Passeio em concreto e=0,05m, largura 1,0m e aterro
	47.428,00
	20,67

	2.7
	Travamento de paralelo com meio fio de 10m em 10m
	7.148,40
	3,12

	TOTAL
	229.432,50
	100

	Meta 2: Pavimentação da Rua Bela Vista em Itaipu de Dentro

	1.0
	Serviços preliminares 
	6.816,50
	2,97

	1.1
	Placa da obra
	1.280,00
	0,56

	1.1
	Aluguel de casa
	2.400,00
	1,05

	1.2
	Acompanhamento topográfico
	3.136,50
	1,37

	2.0
	Pavimentação
	222.873,52
	97,03

	2.1
	Abertura de caixão de rua
	2.416,09
	1,05

	2.2
	Carga e transporte de material escavado
	1.630,87
	0,71

	2.3
	Pavimentação em paralelo
	123.353,50
	53,70

	2.4
	Couxim de areia para pavimentação em paralelo
	27.880,00
	12,14

	2.5
	Meio fio econômico
	24.047,28
	10,47

	2.6
	Passeio em concreto e=0,05m, largura 1,0m e aterro
	35.350,26
	15,39

	2.7
	Contenção em alvenaria em pedra argamassada
	8.195,52
	3,57

	TOTAL
	229.690,02
	100

45.	O quadro acima mostra que o item pavimentação consome em torno de 97% da totalidade dos recursos em qualquer das metas 1 e 2. 
46.	Nas Metas 1 e 2, a colocação do pavimento sextavado está representado pelo item 2.3 (pavimentação em paralelo) , no valor de R$ 98.831,22 correspondendo a 43,08% do investimento para a Meta 1 e no valor de R$ 123.353,50, no percentual de 53,70% da Meta 2.
47.	 Contudo, o boletim de medição 10 da empresa Casapropria Comercial P/ Construção e Construtora Ltda. (peça 55) revela que esse item não foi executado na Meta 1 e parcialmente executado na Meta 2, segundo o quadro abaixo:
	Meta 1: Pavimentação na sede do município

	Item
	Descrição 
	Contratado
	Executado
	Contratado (R$) 
	Executado (R$) 

	1.0
	Serviços preliminares 
				
	1.1
	Placa da obra
	8,00 (unid.) 
	8,00
	1.280,00
	1.280,00

	1.1
	Aluguel de casa
	6,00 (mês) 
	2,00
	2.400,00
	800,00

	1.2
	Acompanhamento topográfico
	0,90 (m²) 
	0,90
	2.448,72
	2.448,72

	2.0
	Pavimentação
				
	2.1
	Aterro em areia com compactação a cada 20 cm p/ correção de erosão de ruas
	286,08 (m²) 
	0,00
	12.601,07
	0,00

	2.2
	Limpeza e transporte mecanizado de expurg. Dist. Até 5 km
	1.982,73 (m²) 
	0,00
	2.631,21
	0,00

	2.3
	Pavimentação em paralelepípedo rejunt. com cimento e areia
	2.714,20 (m²) 
	0,00
	96.082,76
	0,00

	2.4
	Coxim de areia para pavimentação em paralelepípedo
	2.714,20 (m²) 
	0,00
	21.713,62
	0,00

	2.5
	Meio fio econômico
	1.235,00 (m) 
	893,00
	29.825,25
	2.565,95

	2.6
	Passeio em concreto e=0,05m, largura 1,0m e aterro
	1.235,00 (m) 
	598,00
	43.842,50
	21.229,00

	2.7
	Travamento de paralelo com meio fio de 10m em 10m
	296,00 (m) 
	0,00
	7.148,40
	0,00

	-
	Alvenaria de pedra argamassada
	67,03 (m³) 
	0,00
	17.167,05
	0,00

	-
	Escavação para alvenaria de pedra argamassada
	17,00
	0,00
	154,36
	0,00

	TOTAL
			237.294,94
	28.323,67

	Meta 2: Pavimentação da Rua Bela Vista em Itaipu de Dentro

	Item
	Descrição 
	Contratado
	Executado
	Contratado (R$) 
	Executado (R$) 

	1.0
	Serviços preliminares 
				
	1.1
	Placa da obra
	8,00 (unid.) 
	8,00
	1.280,00
	1.280,00

	1.1
	Aluguel de casa
	6,00 (mês) 
	3,00
	2.400,00
	1.200,00

	1.2
	Acompanhamento topográfico
	3.090,52 (m²) 
	3.090,52
	2.781,47
	2.781,47

	2.0
	Pavimentação
				
	2.1
	Abertura de caixão de rua
	309,05 (m²) 
	112,00
	2.142,60
	776,48

	2.2
	Carga e transporte de material escavado
	309,05 (m²) 
	112,00
	1.446,27
	524,12

	2.3
	Pavimentação em paralelepípedo rejunt. com cimento e areia
	3.090,52 (m²) 
	799,98
	109.390,66
	28.318,44

	2.4
	Coxim de areia para pavimentação em paralelo
	3.090,52 (m²) 
	800,00
	24.724,15
	6.400,00

	2.5
	Meio fio econômico
	1.030,18 (m) 
	995,72
	24.879,51
	24.047,28

	2.6
	Passeio em concreto e=0,05m, largura 1,0m e aterro
	1.030,18 (m) 
	750,00
	38.573,67
	28.626,66

	2.7
	Contenção em alvenaria em pedra argamassada
	32 (m³) 
	32
	8.195,52
	8.195,52

	TOTAL
			215.813,85
	96.888,50

48.	 No quadro acima se verifica que na Meta 1 não foi colocado pavimento nas ruas da sede do Município de Maraú/BA, pois o dinheiro foi gasto nos serviços preliminares com a placa de obra, aluguel de casa e acompanhamento topográfico. Nos serviços de pavimentação, os recursos foram gastos apenas na execução de meio fio econômico e passeio em concreto, de modo que não houve aplicação de recursos na execução de coxim de areia e nem na colocação de paralelepípedos, não havendo, portanto, funcionalidade da parcela executada nessa meta.
49.	De acordo com o memorial descritivo - especificação de obras (peça 42) , a Rua Bela Vista teria o comprimento de 497,86 metros, com 7 metros de largura, com 995,72 metros de meio fio, colocados segundo o quadro acima. 
50.	Por outro lado, foram colocados 799,98m² de pavimento na Rua Bela Vista em Itaipu de Dentro, sendo realizados 800m² de coxim de areia proporcionalmente aos 799,98m² de paralelepípedos. Isso equivale a 114,28 metros lineares de rua pavimentada [7m de largura], servida com meio fio [995,72/2= 497m de cada lado] e passeio [750,00/2=375,00m de cada lado], podendo-se considerar, assim, nessa meta, a funcionalidade da parcela executada.
51.	Nesse contexto, as parcelas executadas nas metas 2 e 3 podem ser consideradas funcionais e usáveis pela população do Município de Maraú/BA, de modo que o dano estaria restrito ao valor de R$ 42.794,95 (RAE à peça 2, p. 97-98) correspondente à aplicação dessa quantia na Meta 1 sem a comprovação de funcionalidade e/ou aproveitamento pela população local.
52.	A propósito, a falta de funcionalidade da parcela executada das obras (peça 2, p. 126, item 6) apontada no Dossiê PA GIGOVIT 0002/2017, de 7/2/2017, composto para subsidiar a instauração de Tomada de Contas Especial (peça 2, p. 9-11) , encontra-se evidenciada na comunicação interna da Caixa (e-mail) utilizada para responder à 'Pendência 8731' (peça 2, p. 107-108) , na qual se consignou que em relação à Meta 1 na última vistoria de acompanhamento realizada verificou-se que os serviços executados estavam completamente danificados, sem condições de uso. 
53.	Segundo o controle de desbloqueios de recursos da Caixa (item 2.1 desta instrução) , dos R$ 42.794,95 deverá ser abatida a quantia de R$ 1.245,33 correspondente a 2,91% do investimento pertinente à contrapartida municipal, de forma que o dano aos cofres federais alcança o montante de R$ 41.549,62.
Da validade das notificações 
54.	Preliminarmente, cumpre tecer breves considerações sobre a forma como são realizadas as comunicações processuais no TCU. A esse respeito, destacam-se o art. 179, do Regimento Interno do TCU (Resolução 155, de 4/12/2002) e o art. 4º, inciso III, § 1º, da Resolução TCU 170, de 30 de junho de 2004, in verbis: 
'Art. 179. A citação, a audiência ou a notificação, bem como a comunicação de diligência, far-se-ão: 
I - mediante ciência da parte, efetivada por servidor designado, por meio eletrônico, fac-símile, telegrama ou qualquer outra forma, desde que fique confirmada inequivocamente a entrega da comunicação ao destinatário; 
II - mediante carta registrada, com aviso de recebimento que comprove a entrega no endereço do destinatário; 
III - por edital publicado no Diário Oficial da União, quando o seu destinatário não for localizado
 (...) 
Art. 3º As comunicações serão dirigidas ao responsável, ou ao interessado, ou ao dirigente de órgão ou entidade, ou ao representante legal ou ao procurador constituído nos autos, com poderes expressos no mandato para esse fim, por meio de: 
I - correio eletrônico, fac-símile ou telegrama; 
II - servidor designado; 
III - carta registrada, com aviso de recebimento;
IV - edital publicado no Diário Oficial da União, quando o seu destinatário não for localizado, nas hipóteses em que seja necessário o exercício de defesa'. 
Art. 4º. Consideram-se entregues as comunicações: 
I - efetivadas conforme disposto nos incisos I e II do artigo anterior, mediante confirmação da ciência do destinatário; 
II - realizadas na forma prevista no inciso III do artigo anterior, com o retorno do aviso de recebimento, entregue comprovadamente no endereço do destinatário; 
III - na data de publicação do edital no Diário Oficial da União, quando realizadas na forma prevista no inciso IV do artigo anterior.
§ 1º O endereço do destinatário deverá ser previamente confirmado mediante consulta aos sistemas disponíveis ao Tribunal ou a outros meios de informação, a qual deverá ser juntada ao respectivo processo. 
 (...) '.
55.	Bem se vê, portanto, que a validade da citação via postal não depende de que o aviso de recebimento seja assinado pelo próprio destinatário da comunicação, o que dispensa, no caso em tela, a entrega do AR em 'mãos próprias'. A exigência da norma é no sentido de o Tribunal verificar se a correspondência foi entregue no endereço correto, residindo aqui a necessidade de certeza inequívoca. 
56.	Não é outra a orientação da jurisprudência do TCU, conforme se verifica dos julgados a seguir transcritos:
'São válidas as comunicações processuais entregues, mediante carta registrada, no endereço correto do responsável, não havendo necessidade de que o recebimento seja feito por ele próprio' (Acórdão 3648/2013-TCU-Segunda Câmara, Relator Ministro JOSÉ JORGE) ;
'É prescindível a entrega pessoal das comunicações pelo TCU, razão pela qual não há necessidade de que o aviso de recebimento seja assinado pelo próprio destinatário. Entregando se a correspondência no endereço correto do destinatário, presume-se o recebimento da citação'. (Acórdão 1019/2008-TCU-Plenário, Relator Ministro BENJAMIN ZYMLER) ;
'As comunicações do TCU, inclusive as citações, deverão ser realizadas mediante Aviso de Recebimento - AR, via Empresa Brasileira de Correios e Telégrafos, bastando para sua validade que se demonstre que a correspondência foi entregue no endereço correto.' (Acórdão 1526/2007-TCU-Plenário, Relator Ministro AROLDO CEDRAZ) .
57.	A validade do critério de comunicação processual do TCU foi referendada pelo Supremo Tribunal Federal, nos termos do julgamento do MS-AgR 25.816/DF, por meio do qual se afirmou a desnecessidade da ciência pessoal do interessado, entendendo-se suficiente a comprovação da entrega do 'AR' no endereço do destinatário:
'EMENTA: AGRAVO REGIMENTAL. MANDADO DE SEGURANÇA. DESNECESSIDADE DE INTIMAÇÃO PESSOAL DAS DECISÕES DO TRIBUNAL DE CONTAS DA UNIÃO. ART. 179 DO REGIMENTO INTERNO DO TCU. INTIMAÇÃO DO ATO IMPUGNADO POR CARTA REGISTRADA, INICIADO O PRAZO DO ART. 18 DA LEI nº 1.533/51 DA DATA CONSTANTE DO AVISO DE RECEBIMENTO. DECADÊNCIA RECONHECIDA. AGRAVO IMPROVIDO.
envio de carta registrada com aviso de recebimento está expressamente enumerado entre os meios de comunicação de que dispõe o Tribunal de Contas da União para proceder às suas intimações.
inciso II do art. 179 do Regimento Interno do TCU é claro ao exigir apenas a comprovação da entrega no endereço do destinatário, bastando o aviso de recebimento simples'.
58.	No caso vertente, a citação do Sr. Antônio Silva Santos se deu por meio do Ofício 1409/2018 (peça 9) , com o AR indicando a entrega da correspondência em 12/9/2018 (peça 10) . Todavia, não apresentou alegações de defesa de modo que deve ser considerado revel, dando-se prosseguimento ao processo, nos termos do art. 12, § 3º, da Lei 8.443/1992.
59.	Nos processos do TCU, a revelia não leva à presunção de que seriam verdadeiras todas as imputações levantadas contra os responsáveis, diferentemente do que ocorre no processo civil, em que a revelia do réu opera a presunção da verdade dos fatos narrados pelo autor. Dessa forma, a avaliação da responsabilidade do agente não pode prescindir da prova existente no processo ou para ele carreada. 
60.	Ao não apresentar sua defesa, o responsável deixou de produzir prova da regular aplicação dos recursos sob sua responsabilidade, em afronta às normas que impõem aos gestores públicos a obrigação legal de, sempre que demandados pelos órgãos de controle, apresentar os documentos que demonstrem a correta utilização das verbas públicas, a exemplo do contido no art. 93 do Decreto-Lei 200/67: 'Quem quer que utilize dinheiros públicos terá de justificar seu bom e regular emprego na conformidade das leis, regulamentos e normas emanadas das autoridades administrativas competentes.' 
61.	Mesmo as alegações de defesa não sendo apresentadas, considerando o princípio da verdade real que rege esta Corte, procurou-se buscar, em manifestações dos responsáveis na fase interna desta Tomada de Contas Especial, se havia algum argumento que pudesse ser aproveitado a seu favor. Todavia não houve manifestação do responsável na fase interna da TCE. De qualquer forma, ao responsável serão aproveitadas as alegações de defesa apresentadas pela Sra. Maria das Graças de Deus Viana.
Alegações de defesa da Sra. Maria das Graças de Deus Viana (peça 12) 
Argumentos
62.	Alegou que de acordo com o Relatório de Acompanhamento de Obras disponibilizado no portal eletrônico da Caixa Econômica Federal, a última medição da referida obra ocorreu em 13/11/2010. Em resumo, quando assumiu a gestão do Município de Maraú, a obra já se encontrava paralisada há quase 3 (três) anos (peça 12, p. 2) . 
63.	Acrescentou não ser razoável a sua responsabilização apenas por ter aposto assinatura em aditivo, logo nos primeiros meses de sua gestão, período em que o gestor utiliza para se inteirar das particularidades das ações em andamento. Ressaltou que o aditivo em questão constitui formulário padrão disponibilizado pela própria Caixa Econômica Federal a argumentação de que sua formalização é condição indispensável a continuidade da obra (peça 12, p. 4) . Aduziu que após análise apurada das peculiaridades que circundavam a referida obra, fora identificado que a mesma se encontrava paralisada desde 13/11/2010. Desse modo, à época foi realizado levantamento físico financeiro da referida obra e identificado a impossibilidade de concluí-la com os recursos disponíveis na conta de repasse (peça 12, p. 4) .
64.	Asseverou que desde quando assumiu a gestão do Município de Maraú em 2013, fora surpreendida com notificação da Caixa Econômica Federal determinando a regularização de ocorrência referente a inexecução parcial do objeto pactuado no Contrato de Repasse 0244597-54/2007 (peça 12, p. 4) .
65.	Afirmou ter adotado todas as providências para o resguardo do Patrimônio Público, uma das medidas foi a apresentação de Representação (anexa) , protocolada junto ao Ministério Público Federal - MPF, diante da impossibilidade em prestar contas dos recursos recebidos por seu antecessor, em razão da ausência de acervo documental necessário (peça 12, p. 5) .
66.	Salientou que os recursos constantes na conta vinculada à Conta Única do Tesouro Nacional, no montante de R$ 488.937,02, foram devolvidos, acrescidos de todos os rendimentos de aplicação financeira (peça 12, p. 5) .
67.	Ao final a defesa requereu seja provida a defesa em todos os seus termos, com a consequente exclusão da responsabilidade da Sra. Maria das Graças de Deus Viana da presente relação processual, bem como seja os ex-prefeitos Antônio Silva Santos e Vera Lúcia Carvalho Sarmento responsabilizado individualmente pela omissão no dever de prestar contas, com fulcro no art. 202, 1, do Regimento Interno do Tribunal de Contas da União (peça 12, p. 8) .
Reanálise das alegações de defesa da Sra. Maria das Graças de Deus Viana (peça 12) 
68.	Na análise das questões suscitadas pelo MPTCU verificou-se que o dano corresponde a R$ 42.794,95, sendo R$ 1.245,33 equivalente a 2,91% do investimento pertinente à contrapartida municipal, cabendo aos cofres do Tesouro Nacional o montante de R$ 41.549,62, visto que não ficou comprovada a funcionalidade e aproveitamento da parcela aplicada na Meta 1.
69.	A responsável alegou que não pode ser responsabilizada pelo dano já que ao assumir a administração do Município de Maraú/BA em 2013 as obras já estavam paralisadas há mais de 3 anos. Além disso, afirmou ter adotado as medidas visando a proteção do erário e uma das medidas foi a representação protocolada junto ao Ministério Público Federal - MPF, diante da impossibilidade de prestar contas dos recursos recebidos por seu antecessor, em razão da ausência de acervo documental necessário.
70.	Para que se possa estabelecer o grau de responsabilidade a ser atribuído aos ex-prefeitos citados nesta TCE é importante desvendar o real motivo da paralisação das obras em 2010.
71.	De acordo com o primeiro relatório de acompanhamento de empreendimento (RAE) à peça 2 (p. 68-70) , a Caixa registrou que as obras efetivamente iniciaram em 4/7/2008. Nesse RAE a Caixa mediu serviços no valor de R$ 14.808,50 e desbloqueou o dinheiro em 7/10/2008, dois meses depois (item 2.1, retro) .
72.	O segundo RAE datado de 4/11/2008, com vistoria realizada em 31/10/2008 (peça 2, p. 71-72) , mediu serviços no período no valor de R$ 70.489,92, com o desbloqueio dos recursos em 4/12/2008 (item 2.1, retro) , dois meses depois.
73.	O terceiro RAE datado de 17/12/2008 com vistoria realizada em 12/12/2008 (peça 2, p. 74-75) , mediu serviços no período no valor de R$ 49.393,23, com o desbloqueio dos recursos em 19/12/2008 (item 2.1, retro) , não se observando grande intervalo entre a vistoria e o desbloqueio dos recursos.
74.	O quarto RAE datado de 20/2/2009 com vistoria realizada em 18/2/2009 (peça 2, p. 76-75) , mediu serviços no período no valor de R$ 42.801,18, com o desbloqueio dos recursos em 7/8/2009 (item 2.1, retro) , se observando o significativo intervalo de 6 meses entre a vistoria e o desbloqueio dos recursos.
75.	A explicação mais plausível para o atraso entre a vistoria e o desbloqueio verificado no quarto RAE poderia ser a falta de recursos na conta específica, já que a primeira parcela repassada pelo Ministério das Cidades, por meio da OB 20080B906706, de 5/9/2008, no valor de R$ 135.133,48, praticamente se esgotara nas três primeiras medições quando foram medidos serviços equivalentes a R$ 128.099,60, restando o saldo nominal de pouco mais de 7 mil reais.
76.	O Ministério das Cidades liberou a segunda parcela, OB 20090B802525, no valor de R$ 37.161,71, apenas em 23/6/2009, que basicamente foi suficiente para cobrir a conta específica relativa aos serviços medidos em fevereiro de 2009, acentuando o descompasso até então decorrente dos atrasos nas liberações e desbloqueios de recursos para os pagamentos efetuados à empreiteira contratada.
77.	O Ministério das Cidades liberou a terceira e última parcela mediante a OB 20090B803870, no valor de R$ 503.372,22, em 6/8/2009 (item 2.1, retro) , somente a partir dessa data garantindo a totalidade dos recursos no objeto contratado.
78.	Por sua vez, no RAE datado de 16/12/2009 (peça 2, p. 85-86) , o engenheiro da Caixa anotou no campo observações que as metas 1 e 2 estavam paralisadas e que o município deveria apresentar novo cronograma de execução, repetindo-se a solicitação no RAE seguinte de 26/3/2010 (peça 2, p. 87-88) , havendo indicativo do reinício dessas metas no RAE de 14/6/2010 (peça 2, p. 91-92) . 
79.	A partir do último repasse do Ministério das Cidades, os RAE's seguintes normalizaram o intervalo entre as vistorias e os desbloqueios até o RAE datado de 14/6/2010, com vistoria realizada em 11/6/2010 (peça 2, p. 91-92) , cujo desbloqueio de R$ 27.337,93 aconteceu em 22/6/2010 (item 2.1, retro) .
80.	No entanto, a sequência de vistorias encerra em junho de 2010 e volta apenas em 2011 com o derradeiro RAE datado de 14/11/2011 (peça 2, p. 97-98) , sem serviços medidos no período sinalizando que as obras estavam paralisadas desde junho de 2010, sem indicação do real motivo. 
81.	As informações acima mostram atrasos na execução das obras iniciadas em 4/7/2008, visto que o prazo de duração de 120 dias foi severamente extrapolado em mais dois anos depois e com o percentual de execução em pouco mais de 50%. 
82.	Foi solicitado à Caixa que esclarecesse se no período de 2008 a 2010 houve entraves na liberação de verbas pelo Ministério das Cidades e/ou nos desbloqueios do dinheiro, considerando que o objeto do contrato de repasse previa a execução no prazo de 4 meses (120 dias) , mas as obras iniciaram em 2008 percorrendo dois anos em execução lenta e interrompidas em junho de 2010, sem qualquer indicação dos motivos da paralisação.
83.	Por meio do Ofício 0028/2021/DESEG#Público, de 28/5/2021 (peça 38) , a Caixa respondeu que as obras tiveram início efetivo em 4/7/2008. Na ocasião, ainda não havia ocorrido desembolso por parte do ministério gestor. Portanto, não havia saldo disponível na conta vinculada ao contrato de repasse para pagamento imediato das medições. Essa informação era de conhecimento de todos os envolvidos com o contrato. O cronograma físico-financeiro proposto pela empresa contratada previa um prazo de 180 dias para a execução das 3 (três) metas que compunham o objeto do contrato de repasse (peça 38, p. 2) .
84.	A Caixa, depois de breve relato cronológico dos repasses e desbloqueios, acrescentou que em agosto de 2009, após 5 meses sem apresentar medição, o município de Maraú protocolou nova solicitação de vistoria a partir da apresentação de medição, o que levou a elaboração do 5° RAE em 28/8/2009, onde foi registrada uma evolução financeira no valor de R$ 32.084,81, sendo posteriormente este valor desbloqueado (peça 38, p. 3) .
85.	Depois de nova ênfase na cronologia dos desbloqueios e repasses, a Caixa assinalou que o município protocolou a medição 11, com a vistoria realizada em 11/11/2011, e não se constatou a execução dos serviços informados no boletim de medição como executados no período. Enfatiza que não houve novas apresentações de medições por parte do município (peça 38, p. 4) .
86.	Do exposto acima se depreende que houve de fato atraso na liberação das verbas federais, mas a situação foi normalizada em 2010, não havendo, portanto, novas apresentações de boletins de medições a partir de 2011, sem que se conheça os motivos reais.
87.	Dessume-se que as alegações de defesa da Sra. Maria das Graças de Deus Viana (CPF XXX.248.535-XX) , prefeita do Município de Maraú/BA (gestões 2013-2020) , são plausíveis, não se podendo responsabilizá-la pelo débito, já que as evidências mostram que a paralisação das obras ocorreu em 2010 (item 80, retro) , cerca de três anos antes de assumir a administração do Município de Maraú/BA.
88.	Vale recordar que a ex-prefeita foi responsabilizada pela seguinte conduta:
VI - Conduta: na condição de prefeita sucessora não deu continuidade à obra objeto do Contrato de Repasse 244.597-54/2007 (Siafi 619795) , mesmo após ter recursos disponíveis e de ter se comprometido, por meio de termos aditivos, a terminar a obra até 30/4/2014, que foi prorrogado ex-officio, pela Caixa, até 31/8/2017; o que ocasionou o desperdício dos recursos anteriormente alocados nas obras, que restaram sem funcionalidade para a sociedade. Ainda, na impossibilidade de concluir as obras, não adotou as providências necessárias com vistas ao resguardo do erário.
89.	Em tese, esperar-se-ia da ex-prefeita, na condição de prefeita sucessora do gestor anterior, que retomasse continuasse à obra objeto do Contrato de Repasse 244.597-54/2007 (Siafi 619795) . Contudo, há excludentes de ilicitude, de culpabilidade e de punibilidade. A responsável tinha consciência da situação das obras e assinou aditivos visando a retomada e continuidade do empreendimento, mas justificou a falta de recursos suficientes e, ao final, representou o seu antecessor ao Ministério Público Federal.
90.	Não há motivo justo para a sua responsabilização pelo não aproveitamento da parcela executada. A nosso ver, dificilmente depois de 2 a 3 anos de paralisação das obras os serviços preliminares [placa de obra, aluguel de casa, e acompanhamento topográfico] e pavimentação [construção parcial de passeios e meios fios] poderiam ser aproveitados, sem perdas pela degradação/erosões à ação do tempo e às intempéries climáticas. Seriam necessários que houvesse, nesse tempo, de algum modo, trabalhos de preservação e conservação da parcela executada para que futuramente fosse aproveitada parcial ou integralmente. Não há informações de que tal cuidado tenha sido tomado pelo município contratado. Ao revés, persiste a constatação da Caixa e que na última vistoria de acompanhamento realizada verificou-se que os serviços executados na Meta 1 estavam completamente danificados, sem condições de uso (item 52, retro) . 
91.	Nesse sentido, a nosso ver, ainda que a ex-prefeita de fato tivesse reiniciado as obras, o aproveitamento da parcela executada na Meta 1 já poderia estar comprometido em função da ausência de manutenção e conservação, da ação do tempo e intempéries climáticas, de modo que no nosso entendimento, os prejuízos já haviam se consumado antes de mesmo de iniciar gestão em 2013. Assim, não há evidências sólidas que indiquem ter a Sra. Maria das Graças de Deus Viana (CPF XXX.248.535-XX) contribuído para o dano, não havendo razão para que a ex-prefeita  suporte em solidariedade com o seu antecessor o débito apurado nesta TCE.
92.	 Em relação ao Sr. Antônio Silva Santos (CPF XXX.913.525-XX) , prefeito de Maraú/BA, gestão 2009-2012, sua conduta consistiu de:
	III - Conduta: 	na condição de prefeito sucessor, paralisou a obra com 54,46% de execução, apesar de haver recursos suficientes na conta do contrato e o gestor ter se comprometido, por meio de termos aditivos, a terminar a obra até 30/4/2012; o que ocasionou o desperdício dos recursos anteriormente alocados nas obras, que restaram sem funcionalidade para a sociedade. Ainda, na impossibilidade de concluir as obras, não adotou as providências necessárias com vistas ao resguardo do erário.
93.	De fato, na condição de sucessor da gestora anterior [Vera Lúcia Carvalho Sarmento, gestão 2005-2008], o ex-prefeito Antônio Silva Santos (2009-2012) tinha disponibilidade de tempo e recursos para retomar as obras (paralisadas em 2010) terminá-la ainda em 2012 no final de seu mandato. 
94.	Recapitulamos que o responsável se colocou na condição de revel, abdicando-se do direito/dever de demonstrar a boa e regular aplicação dos recursos públicos. Recordamos, também, que nos processos do TCU, a revelia não leva à presunção de que seriam verdadeiras todas as imputações levantadas contra os responsáveis, diferentemente do que ocorre no processo civil, em que a revelia do réu opera a presunção da verdade dos fatos narrados pelo autor.
95.	Entretanto, o direito não socorre os que preferem o silêncio ao exercício de seu direito de contestar os fatos irregulares a eles atribuídos. Assim, a falta de apresentação de alegações de defesa pelo responsável tem duplo efeito: torna-o revel e gera presunção relativa de veracidade das alegações de fato consignadas na instrução (art. 344 da Lei 13.105/2015 - CPC) . Escapam dessa presunção apenas as situações descritas no art. 345 da referida lei, em especial a identificação de que as alegações formuladas são inverossímeis ou estão em contradição com prova dos autos (Acórdão 3889/2017-TCU-Primeira Câmara, Relator: Ministro Walton Alencar Rodrigues) .
96.	Neste caso, está devidamente demonstrado nos autos que a gestão do Sr. Antônio Silva Santos (CPF XXX.913.525-XX) , prefeito de Maraú/BA, gestão 2009-2012, foi marcada pela paralisação, falta de retomada e continuidade ao empreendimento, deixando à sua sucessora a obra inacabada e sem condições de aproveitamento de parcela executada, configurando o prejuízo da ordem de R$ 41.549,62 referente aos recursos aplicados na Meta 1 sem funcionalidade e sem aproveitamento (itens 52-53, retro) .
97.	No entanto, apesar de o responsável ter se colocado na condição de revel, o débito a ele atribuído no valor original foi reduzido o que não implica na necessidade de outra citação do ex-prefeito, uma vez que não se modificou o fundamento da irregularidade e da conduta tipificada. Ademais, a dívida remanescente é mais favorável que a anterior, a qual, inclusive, será apurada considerando as datas mais recentes das liberações, conforme quadro abaixo, de forma com que o valor do débito imputado não seja superior ao valor real devido.
	DÉBITO ANTIGO
	DÉBITO NOVO

	Data da ocorrência
	Valor original (R$) 
	Data da ocorrência
	Valor original (R$) 

	7/10/2008
	14.377,18
	-x-
	-x-

	4/12/2008
	68.436,82
	-x-
	-x-

	19/12/2008
	47.954,59
	-x-
	-x-

	7/8/2009
	41.554,54
	-x-
	-x-

	9/9/2009
	31.150,30
	-x-
	-x-

	7/12/2009
	8.020,31
	-x-
	-x-

	13/1/2010
	31.076,04
	-x-
	-x-

	27/4/2010
	89.276,70
	27/4/2010
	5.454,19

	22/6/2010
	26.541,68
	22/6/2010
	26.541,68

	29/7/2011
	9.553,75
	29/7/2011
	9.553,75

98.	Isso posto, opinamos no sentido de acolher as alegações de defesa da Sra. Maria das Graças de Deus Viana (CPF XXX.248.535-XX) , para, no mérito, julgar regulares com ressalva suas contas expedindo-lhe quitação.
99.	Por sua vez, posicionamo-nos no sentido de considerar revel o Sr. Antônio Silva Santos para, no mérito, julgar irregulares suas contas, condenando-o em débito e multa prevista no art. 57 da Lei 8.443/1992.
Análise dos requisitos da boa-fé
100.	Em se tratando de processo em que a parte interessada não se manifestou acerca das irregularidades imputadas, não há elementos para que se possa efetivamente aferir e reconhecer a ocorrência de boa-fé na conduta dos responsáveis, podendo este Tribunal, desde logo, proferir o julgamento de mérito pela irregularidade das contas, conforme os termos dos §§ 2º e 6º do art. 202 do Regimento Interno do TCU. (Acórdão 2064/2011-TCU-Primeira Câmara, relator Min. Ubiratan Aguiar; 6.182/2011-TCU-1ª Câmara, relator Min. Weber de Oliveira; 4.072/2010-TCU-1ª Câmara, Relator Min. Valmir Campelo; 1.189/2009-TCU-1ª Câmara, Relator Min. Marcos Bemquerer; 731/2008-TCU-Plenário, Relator Min. Aroldo Cedraz) .
101.	Dessa forma, o responsável Antônio Silva Santos deve ser considerado revel, nos termos do art. 12, § 3º, da Lei 8.443/1992, as contas  julgadas irregulares, condenando-o ao débito apurado e aplicando-lhe a multa prevista no art. 57 da Lei 8.443/1992.
Prescrição da Pretensão Punitiva
102.	Vale ressaltar que a pretensão punitiva do TCU, conforme Acórdão 1441/2016-TCU-Plenário, Relator Min. Benjamin Zymler, que uniformizou a jurisprudência acerca dessa questão, subordina-se ao prazo geral de prescrição indicado no art. 205 do Código Civil, que é de dez anos, contado da data de ocorrência da irregularidade sancionada, nos termos do art. 189 do Código Civil, sendo este prazo interrompido pelo ato que ordenar a citação, a audiência ou a oitiva dos responsáveis.
103.	No caso em exame, não ocorreu a prescrição, uma vez que uma vez que o fato gerador da irregularidade sancionada ocorreu em junho de 2010 (configurada pela paralisação das obras, item 80, retro) e o ato de ordenação da citação do Sr. Antônio Silva Santos ocorreu em 29 de agosto de 2018 (peça 7) .
CONCLUSÃO
104.	Em face da análise promovida na seção 'Exame Técnico', verifica-se que a responsável Maria das Graças de Deus Viana (CPF XXX.248.535-XX) logrou êxito em descaracterizar a irregularidade e conduta a ela atribuídas, bem como elidir o débito que lhe fora imposto, podendo suas contas serem julgadas regulares, com ressalva, e quitação.  
105.	Por sua vez, instado a se manifestar, o Sr. Antônio Silva Santos (CPF XXX.913.525-XX) , optou pelo silêncio, configurando a revelia, nos termos do § 3º, do art. 12, da Lei 8.443/1992. Ademais, inexistem nos autos elementos que demonstrem a boa-fé do responsável ou a ocorrência de outras excludentes de culpabilidade.
106.	Verifica-se também que não houve a prescrição da pretensão punitiva, conforme análise já realizada.
107.	Tendo em vista que não constam dos autos elementos que permitam reconhecer a boa-fé do responsável, sugere-se que as suas contas sejam julgadas irregulares, nos termos do art. 202, § 6º, do Regimento Interno do TCU, com a imputação do débito atualizado monetariamente e acrescido de juros de mora, nos termos do art. 202, § 1º do Regimento Interno do TCU, descontado o valor eventualmente recolhido, com a aplicação da multa prevista no art. 57 da Lei 8.443/1992.
PROPOSTA DE ENCAMINHAMENTO
108.	Diante do exposto, submetemos os autos à consideração superior, propondo ao Tribunal:
a)	 Considerar revel o responsável Antônio Silva Santos (CPF XXX.913.525-XX) , para todos os efeitos, dando-se prosseguimento ao processo, com fulcro no art. 12, § 3º, da Lei 8.443/1992; 
b)	 Acolher as alegações de defesa da responsável Maria das Graças de Deus Viana (CPF XXX.248.535-XX) .
c)	 Julgar regulares com ressalva, nos termos do arts. 1º, inciso I, e 16, inciso II, e 23, inciso II, da Lei 8.443/1992, c/c os arts. 1º, inciso I, 208 e 214, inciso II, do Regimento Interno, as contas da Sra. Maria das Graças de Deus Viana (CPF XXX.248.535-XX) , expedindo-lhe quitação;
d)	 Julgar irregulares, nos termos dos arts. 1º, inciso I, 16, inciso III, alíneas b e c, da Lei 8.443/1992, c/c os arts. 19 e 23, inciso III, da mesma Lei, as contas do responsável Antônio Silva Santos (CPF XXX.913.525-XX) , condenando-o ao pagamento das importâncias a seguir especificadas, atualizadas monetariamente e acrescidas dos juros de mora, calculadas a partir das datas discriminadas até a data da efetiva quitação do débito, fixando-lhes o prazo de quinze dias, para que comprove, perante o Tribunal, o recolhimento das referidas quantias aos cofres do Tesouro Nacional, nos termos do art. 23, inciso III, alínea 'a', da citada lei, c/c o art. 214, inciso III, alínea 'a', do Regimento Interno do TCU.  
	Data da ocorrência
	Valor original (em R$) 

	27/4/2010
	5.454,19

	22/6/2010
	26.541,68

	29/7/2011
	9.553,75

e)	 Aplicar individualmente ao responsável Antônio Silva Santos (CPF XXX.913.525-XX) , a multa prevista no art. 57 da Lei 8.443/1992 c/c o art. 267 do Regimento Interno do TCU, fixando-lhes o prazo de quinze dias, a contar da notificação, para que comprovem, perante o Tribunal (art. 214, III, alínea 'a', do Regimento Interno do TCU) , o recolhimento da dívida aos cofres do Tesouro Nacional, atualizada monetariamente desde a data do acórdão que vier a ser proferido por este Tribunal até a data do efetivo recolhimento, se paga após o vencimento, na forma da legislação em vigor;
f)	 Autorizar, desde logo, a cobrança judicial das dívidas, caso não atendidas as notificações, na forma do disposto no art. 28, inciso II, da Lei 8.443/1992;
g)	 Autorizar também, desde logo, se requerido, com fundamento no art. 26, da Lei 8.443, de 1992, c/c o art. 217, §§ 1º e 2º do Regimento Interno do TCU, o parcelamento da (s) dívida (s) em até 36 parcelas, incidindo, sobre cada parcela, corrigida monetariamente, os correspondentes acréscimos legais, fixando-lhe o prazo de quinze dias, a contar do recebimento da notificação, para comprovar, perante o Tribunal, o recolhimento da primeira parcela, e de trinta dias, a contar da parcela anterior, para comprovar os recolhimentos das demais parcelas, devendo incidir, sobre cada valor mensal, atualizado monetariamente, os juros de mora devidos, no caso do débito, na forma prevista na legislação em vigor, alertando os responsáveis de que a falta de comprovação do recolhimento de qualquer parcela importará o vencimento antecipado do saldo devedor, nos termos do § 2º do art. 217 do Regimento Interno deste Tribunal; 
h)	 Enviar cópia do Acórdão a ser prolatado à Procuradoria da República no Estado da Bahia/BA, nos termos do § 3º do art. 16 da Lei 8.443/1992, c/c o § 7º do art. 209 do Regimento Interno do TCU, para adoção das medidas cabíveis; e
i)	 Enviar cópia do Acórdão que vier a ser proferido à Caixa Econômica Federal e aos responsáveis Antônio Silva Santos (CPF XXX.913.525-XX) e Maria das Graças de Deus Viana (CPF XXX.248.535-XX) , para ciência;
j)	 Informar à Procuradoria da República no Estado da Bahia/BA, à Caixa Econômica Federal e aos responsáveis que a presente deliberação, acompanhada do Relatório e do Voto que a fundamenta, está disponível para a consulta no endereço www.tcu.gov.br/acordaos, além de esclarecer que, caso requerido, o TCU poderá fornecer sem custos as correspondentes cópias, de forma impressa; e
k)	 Informar à Procuradoria da República no Estado da Bahia/BA que, nos termos do parágrafo único do art. 62 da Resolução TCU 259/2014, os procuradores e membros do Ministério Público credenciados nesta Corte podem acessar os presentes autos de forma eletrônica e automática, ressalvados apenas os casos de eventuais peças classificadas como sigilosas, as quais requerem solicitação formal."
O representante do MP/TCU, procurador Sérgio Ricardo da Costa Caribé, concordou com a proposta da unidade instrutiva, por meio de parecer elaborado nos seguintes termos (peça 74) :
"Trata-se de tomada de contas especial instaurada pela Caixa Econômica Federal (Caixa) em desfavor da Sra. Maria das Graças de Deus Viana, prefeita do Município de Maraú/BA na gestão 2013-2020, e do Sr. Antônio Silva Santos, prefeito do mesmo município na gestão 2009-2012, em decorrência da inexecução parcial do Contrato de Repasse 244.597-54/2007, cujo objeto era a pavimentação, drenagem e construção de balaustre na sede e no povoado de Taipu de Dentro.
A vigência do ajuste se iniciou em 28/12/2007 e, após prorrogações diversas, findou em 31/8/2017 (peça 2, p. 67) . No Relatório de Acompanhamento de Engenharia (RAE) , a Caixa quantificou a execução do objeto em apenas 54,46% e atestou que os serviços executados não apresentavam funcionalidade e não beneficiavam a comunidade. Conforme se verifica no Parecer GIGOVIT 2/2017 da Caixa, o fato que ensejou a instauração da TCE foi a execução de apenas parte do objeto do contrato de repasse, restando configurada a ausência de atendimento aos objetivos previstos no plano de trabalho (peça 2, p. 9) .
Em decorrência de sua instrução inicial, a unidade técnica promoveu a citação solidária dos Srs. Antônio Silva Santos e Maria das Graças de Deus Viana, em função da inexecução parcial do objeto do ajuste (peças 6, p. 4; e 8 a 11) . Nos pareceres às peças 13 a 15, a unidade técnica propugnou o julgamento pela regularidade com ressalva das contas de ambos os responsáveis. 
Em minha intervenção inicial, após ponderações e levantamento de algumas dúvidas, sugeri o retorno dos autos à unidade instrutiva para que, após a efetivação de diligências, pesquisas ou outras medidas investigativas que entendesse necessárias - inclusive no que diz respeito aos aspectos de funcionalidade e de futuro aproveitamento dos serviços realizados, além do grau de responsabilização da Sra. Maria das Graças de Deus Viana -, promovesse a reanálise dos autos e apresentasse as correspondentes propostas de encaminhamento (peça 16, p. 5) .
Vossa Excelência, mediante despacho à peça 17, considerando a impossibilidade de confirmação da existência do débito e da aferição do grau de responsabilidade da Sra. Maria das Graças de Deus Viana, determinou à unidade instrutiva a adoção das medidas processuais necessárias ao saneamento dos autos. 
Dando cumprimento ao despacho de Vossa Excelência, a Secex-TCE efetivou diligências à Caixa Econômica Federal que, em consequência, encaminhou ao Tribunal de Contas da União os documentos constantes das peças 28, 31, 32 e 38 a 69.
A Secex-TCE esclareceu que o contrato de repasse em exame contemplava três metas independentes entre si, quais sejam a Meta 1 (pavimentação no Loteamento da Resolução 460) , a Meta 2 (pavimentação no Povoado de Taipu de Dentro) e a Meta 3 (pavimentação e muro com guarda-corpo na orla da Sede) . 
A unidade técnica, ao analisar a vasta documentação encaminhada em razão das diligências, busca dirimir as dúvidas suscitadas no parecer à peça 16. De início, salienta que, segundo a Caixa, no que concerne à Meta 3, a substituição de paralelepípedos por blocos sextavados não gerou prejuízo técnico ou financeiro. Por parte da Caixa, foram glosados os valores relativos aos trechos onde se verificou a baixa qualidade do material, sendo solicitada sua correção ou substituição. Neste ponto, assim como a unidade instrutiva, entendo que não houve prejuízo ao erário.
Como a Caixa considerou como concluída a Meta 3 e atestou a funcionalidade dos serviços executados, os recursos gastos nessa meta, no montante de R$ 230.353,22, devem ser desconsiderados no cálculo do débito (peça 2, p. 107) . 
No que concerne à Meta 2, a Secex-TCE constatou que foram colocados 799,98 m² de pavimento na Rua Bela Vista, localizada em Itaipu de Dentro, sendo realizados 800 m² de coxim de areia proporcionalmente aos 799,98 m² de paralelepípedos. Tal quantidade equivaleria a 114,28 metros lineares de rua pavimentada (com 7 metros de largura) , servida com meio-fio e passeio, de modo que se deve considerar como funcional a parcela executada. Pelas razões explicitadas pela unidade técnica, com relação à Meta 2, não ficou configurado o prejuízo ao erário.
Em sua minudente instrução, a unidade técnica observou que, relativamente à Meta 1, não foi realizada a pavimentação das ruas da sede do Município de Maraú/BA, visto que os recursos foram despendidos em serviços preliminares (placa de obra, aluguel de casa e acompanhamento topográfico) e na construção de meio-fio econômico e de passeio em concreto, não havendo aplicação de recursos na execução de coxim de areia e na colocação de paralelepípedos. 
Ainda a respeito da Meta 1, destaco o expediente inserto na peça 2, p. 107, por meio do qual a Caixa informa que foram "atestados 20,62% dos serviços executados nesta meta" e que os "serviços executados não possuem funcionalidade. Na última vistoria de acompanhamento realizada verificou-se que os serviços executados estavam completamente danificados, sem condições de uso". 
Diante desses elementos, entendo que não ficou demonstrada a funcionalidade da parcela executada na Meta 1, o que, conforme explica a unidade técnica, aponta para um prejuízo ao erário no importe de R$ 41.549,62, correspondente ao valor desbloqueado (R$ 42.794,95) menos o valor proporcional da contrapartida municipal (R$ 1.245,33) .
Quanto à responsabilidade da Sra. Maria das Graças de Deus Viana, convém destacar alguns fatos a respeito do andamento das obras em comento. Como bem salientou a instrução, a Caixa realizou uma sequência de vistorias até junho de 2010. A vistoria seguinte, que ocorreu somente em 2011 e que fundamentou o Relatório de Acompanhamento de Engenharia (RAE) de 14/11/2011 (peça 2, p. 97-98) , atestou que não houve acréscimo nos serviços medidos durante o período sem vistorias, o que indica que as obras estavam paralisadas, quando menos, desde junho de 2010. 
Os elementos constantes dos autos, portanto, indicam que a paralisação das obras se deu em 2010, ou seja, três anos antes do início da gestão da Sra. Maria das Graças de Deus Viana. A ex-prefeita assinou aditivos visando à retomada do empreendimento, porém, diante da insuficiência dos recursos, não deu continuidade às obras. Em seguida, representou contra seu antecessor junto ao Ministério Público Federal.
Assim como a unidade instrutiva, penso que a ex-prefeita não deve ser responsabilizada pelo dano aos cofres públicos relacionados à inconclusão dos serviços previstos para a Meta 1, tendo em conta que, pela degradação causada pelo tempo e por efeitos climáticos, seria difícil o aproveitamento da parcela executada, sem perdas significativas, após 3 anos de paralisação das obras. Inexistem, nos autos, informações no sentido de que, na gestão do Sr. Antônio Silva Santos, tenham sido realizados serviços de preservação ou de conservação da parcela executada, visando à futura retomada da obra. 
Por esses motivos, em consonância com a unidade técnica, penso que a Sra. Maria das Graças de Deus Viana não deve ser responsabilizada pelo prejuízo em questão. A responsabilidade pelo débito relacionado à inexecução parcial da Meta 1, por conseguinte, deve recair exclusivamente sobre o Sr. Antônio Silva Santos, visto que permitiu a paralisação dos serviços e não providenciou sua retomada, de modo que deixou para sua sucessora uma obra inacabada e, aparentemente, sem condições de aproveitamento da parcela executada. 
A Secex-TCE propõe o acolhimento das alegações de defesa e o julgamento pela regularidade com ressalva das contas da Sra. Maria das Graças de Deus Viana (peça 71, p. 20) . Quanto ao Sr. Antônio Silva Santos, alvitra o julgamento pela irregularidade das contas, com condenação em débito e cominação da multa prevista no art. 57 da Lei 8.443/1992, sem prejuízo da adoção de medidas acessórias, a saber: autorização de cobrança judicial e de pagamento parcelado; envio de cópias da decisão que vier a ser adotada a diversos destinatários; e envio de informações à Procuradoria da República no Estado da Bahia.
Por todo o exposto, este membro do Ministério Público de Contas manifesta concordância com a proposta da unidade técnica, consignada na peça 71, p. 20-21."
	É o relatório.

não há.

Procurador Sérgio Ricardo Costa Caribé.

TOMADA DE CONTAS ESPECIAL. TERMO DE COMPROMISSO. CAIXA ECONÔMICA FEDERAL. NÃO COMPROVAÇÃO DA BOA E REGULAR APLICAÇÃO DOS RECURSOS RECEBIDOS. OBJETO EXECUTADO PARCIALMENTE. CITAÇÃO. DILIGÊNCIAS. RESTITUIÇÃO DO SALDO DO AJUSTE. ACOLHIMENTO DAS ALEGAÇÕES DE DEFESA DA PREFEITA SUCESSORA (GESTÃO 2013-2020). CONTAS REGULARES. QUITAÇÃO. REVELIA DO EX-PREFEITO (GESTÃO 2009-2012). CONTAS IRREGULARES. DÉBITO. MULTA. COMUNICAÇÕES.

TOMADA DE CONTAS ESPECIAL (TCE)

Secretaria de Controle Externo de Tomada de Contas Especial (Secex-TCE).

Trata-se de tomada de contas especial instaurada pela Caixa Econômica Federal (Caixa) contra a Sra. Maria das Graças de Deus Viana (gestão 2013-2020) e o Sr. Antônio Silva dos Santos (gestão 2009-2012) em razão da não comprovação da aplicação regular dos recursos e da inexecução parcial do contrato de repasse 244.597-54/2007 (Siafi 619.795) , cujo objeto foi a pavimentação, drenagem e construção de balaústre na sede e no povoado de Taipu de Dentro, no município de Maraú/BA.
2.	O referido termo de compromisso vigeu de 28/12/2007 a 31/08/2017, com diversas prorrogações nesse período[footnoteRef:2], com prazo de 60 dias para apresentação da prestação de contas final. [2:  Peça 2, p. 67.] 
3.	O valor do contrato de repasse foi de R$ 695.937,43, incluindo R$ 675.667,41 à conta do concedente e R$ 20.270,02 a título de contrapartida do município. por meio de ordens bancárias[footnoteRef:3]. Os desembolsos ocorreram nos valores e nas datas a seguir indicadas: [3:  Peça 2, p. 54.] 
	Ordem Bancária
	Data
	Valor (em R$) 

	20080B906706
	5/9/2008
	135.133,48

	20090B802525
	23/6/2009
	37.161,71

	20090B803870
	6/8/2009
	503.372,22

	Total
		675.667,41

4.	No total, foram desbloqueados recursos federais no montante de R$ 367.941,91. As prestações de contas foram apresentadas em 9 etapas, entre 7/10/2008 e 29/7/2011; todas aprovadas. A prestação de contas referente à parcela desbloqueada em 29/7/2011, no valor de R$ 9.553,75, não foi apresentada. A partir de então, a Caixa não efetuou mais desbloqueios de valores.
5.	De acordo com o relatório de acompanhamento de engenharia (RAE) de 11/11/2011, o percentual de execução do objeto foi de 54,46%, sendo que a parcela executada não apresentou funcionalidade e não beneficiou a comunidade. Diante desse fato, que implicou o não atendimento dos objetivos do ajuste, foi instaurada tomada de contas especial, tendo por responsáveis o Sr. Antônio Silva Santos (gestão 2009-2012) e a prefeita sucessora, Sra. Maria das Graças de Deus Viana (gestão 2013-2020) , com débito quantificado em R$ 367.941,91.
6.	O município devolveu à Caixa o saldo remanescente de R$ 488.937,02[footnoteRef:4]. [4:  Peça 2, p. 137.] 
7. 	Segundo excerto do parecer constante de instrução da Secretaria de Controle Externo de Tomada de Contas Especial (Secex-TCE) , o convênio previa investimentos divididos em três metas independentes, a seguir descritas[footnoteRef:5]:  [5:  Peça 2, p. 107 e 108.] 
"Meta 01 - Pavimentação na sede do município - R$ 229.432,50 (equivalente a 32,97% do valor do investimento) 
 (...) 
Meta 02 - Pavimentação da Rua Bela Vista - Taipu de Dentro - R$ 229.690,02 (equivalente a 33,00% do valor do investimento) 
 (...) 
Meta 03 - Calçamento e construção de balaustre na orla da sede - R$ 236.814,92 (equivalente a 34,03% do valor do investimento) ."
8.	A Secex-TCE promoveu a citação solidária dos Srs. Antônio Silva Santos e Maria das Graças de Deus Viana, em decorrência da inexecução parcial do objeto do ajuste[footnoteRef:6]. Apesar de a inexecução ter sido parcial, haja vista que a Caixa considerou atendida a meta 3, a citação dos responsáveis se deu pelo total do valor desbloqueado (R$ 367.941,91) , em consonância com o que constou do relatório de tomada de contas especial 009/2017[footnoteRef:7]. [6:  Peça 6, p. 4 e 8-11.]  [7:  Peça 2, p. 124.] 
9.	O primeiro gestor não respondeu à citação, devendo ser considerado revel. A Sra. Maria da Graças apresentou as alegações de defesa (peça 12) .
10.	No mérito, a proposta inicial da unidade instrutiva é no sentido de acolher as alegações de defesa da prefeita sucessora e julgar regulares as contas de ambos os responsáveis[footnoteRef:8]. [8:  Peça 13.] 
11.	O MP/TCU divergiu dessa proposta e sugeriu que o processo retornasse à unidade instrutiva, para que fossem feitas diligências destinadas a averiguar aspectos da funcionalidade do objeto, bem como o grau de responsabilização da Sra. Maria das Graças de Deus Viana[footnoteRef:9]. [9:  Peça 16.] 
12.	Em acolhimento à proposta do Ministério Público de Contas, determinei a realização de diligências à Caixa, que carreou aos autos os documentos constantes das peças 28, 31, 32 e 38 a 69.
13.	A Secex-TCE analisou a documentação encaminhada e confirmou que o contrato de repasse estabeleceu a realização de três metas independentes: a meta 1 (pavimentação no loteamento da Resolução 460) , a meta 2 (pavimentação no povoado de Taipu de Dentro) e a meta 3 (pavimentação e muro com guarda-corpo na orla da sede) . Dessas três metas, a Caixa, conforme mencionado anteriormente, considerou que apenas a meta 3 fora devidamente concluída, ainda que com substituição de paralelepípedos por blocos sextavados, e apresentara funcionalidade.
14.	A unidade instrutiva, contudo, considerou que a pavimentação referente à meta 2 também poderia ser considerada funcional no que tange à parte executada. Dessa forma, o prejuízo ao erário estaria restrito apenas às obras objeto da meta 1, mediante a realização tão somente de serviços preliminares (placa de obra, aluguel de casa e acompanhamento topográfico) e a construção de meio-fio econômico e de passeio em concreto, que se degradaram com o abandono das obras, tornando-se, portanto, inservíveis.
15.	Considerando os ajustes devidos quanto à reanálise do cumprimento das metas estabelecidas, o novo valor do débito foi quantificado em R$ 41.549,62 (valor desbloqueado, R$ 42.794,95, subtraído do valor proporcional da contrapartida municipal, R$ 1.245,33) .
16.	Tendo em vista que o valor devido foi menor que o originalmente calculado, não foi necessário o refazimento das citações, uma vez que não se configurou prejuízo à defesa dos responsáveis.
17.	No que diz respeito às responsabilizações dos ex-gestores, a Sra. Maria das Graças de Deus Viana alega que não foi a responsável pela paralisação das obras, fato ocorrido ainda em 2010, três anos antes do início de seu mandato. Acrescentou que, apesar de ter assinado aditivos voltados à continuidade do objeto do termo de compromisso, não havia recursos suficientes para a retomada das obras.
18.	Alegou, por fim, que tomou as medidas necessárias à responsabilização do prefeito antecessor, Sr. Antônio Silva dos Santos, mediante representação ao Ministério Público Federal.
19.	A unidade instrutiva propõe o acolhimento das alegações de defesa da responsável em questão, com o consequente julgamento das suas contas pela regularidade com ressalvas[footnoteRef:10]. [10:  Peça 71.] 
20.	Quanto ao Sr. Antônio Silva dos Santos, uma vez que se manteve inerte em relação à citação que lhe fora endereçada, a Secex-TCE propõe que seja considerado revel e, no mérito, em face da ausência de elementos nos autos que demonstrem a regularidade de sua conduta, que seja responsabilizado pela inexecução parcial do termo de compromisso, cabendo o julgamento das suas contas pela irregularidade, com imputação do débito correspondente e aplicação da multa prevista no art. 57 da Lei 8.443/1992.
21.	Em sua segunda manifestação o MP/TCU anuiu integralmente ao exame e à proposta de encaminhamento alvitrada pela unidade instrutora[footnoteRef:11]. [11:  Peça 74.] 
II
22.	Acolho as análises empreendidas pela Secex-TCE e pelo MP/TCU (peças 71 e 74) , cujos fundamentos adoto como razões de decidir.
23.	Conforme restou caracterizado nos autos, após as diligências efetuadas, das três obras previstas no termo de compromisso, apenas as referentes às metas 2 e 3 podem ser consideradas funcionais quanto à parte executada, não se verificando prejuízos ao erário.
24.	Já a obra relativa à meta 1 (construção de pavimento na sede do município) foi considerada executada somente no que concerne aos serviços preliminares. Em face do abandono dessa etapa, desde junho de 2010, ocorreu degradação da parte realizada, de modo que se tornou inservível e não propiciou benefícios à comunidade.
25.	As tabelas constantes dos itens 41, 44 e 47 da instrução da Secex-TCE (reproduzidos no relatório desta proposta de deliberação) demonstram de forma detalhada o que foi realizado e o que pode ser considerado funcional. Para melhor compreensão dos fatos, transcrevo as conclusões da unidade instrutiva, extraídas com base nos quadros com informações enviadas pela Caixa[footnoteRef:12]: [12:  Peça 71.] 
"48.	 No quadro acima se verifica que na Meta 1 não foi colocado pavimento nas ruas da sede do Município de Maraú/BA, pois o dinheiro foi gasto nos serviços preliminares com a placa de obra, aluguel de casa e acompanhamento topográfico. Nos serviços de pavimentação, os recursos foram gastos apenas na execução de meio fio econômico e passeio em concreto, de modo que não houve aplicação de recursos na execução de coxim de areia e nem na colocação de paralelepípedos, não havendo, portanto, funcionalidade da parcela executada nessa meta.
49.	De acordo com o memorial descritivo - especificação de obras (peça 42) , a Rua Bela Vista teria o comprimento de 497,86 metros, com 7 metros de largura, com 995,72 metros de meio fio, colocados segundo o quadro acima. 
50.	Por outro lado, foram colocados 799,98m² de pavimento na Rua Bela Vista em Itaipu de Dentro, sendo realizados 800m² de coxim de areia proporcionalmente aos 799,98m² de paralelepípedos. Isso equivale a 114,28 metros lineares de rua pavimentada [7m de largura], servida com meio fio [995,72/2= 497m de cada lado] e passeio [750,00/2=375,00m de cada lado], podendo-se considerar, assim, nessa meta, a funcionalidade da parcela executada.
51.	Nesse contexto, as parcelas executadas nas metas 2 e 3 podem ser consideradas funcionais e usáveis pela população do Município de Maraú/BA, de modo que o dano estaria restrito ao valor de R$ 42.794,95 (RAE à peça 2, p. 97-98) correspondente à aplicação dessa quantia na Meta 1 sem a comprovação de funcionalidade e/ou aproveitamento pela população local.
52.	A propósito, a falta de funcionalidade da parcela executada das obras (peça 2, p. 126, item 6) apontada no Dossiê PA GIGOVIT 0002/2017, de 7/2/2017, composto para subsidiar a instauração de Tomada de Contas Especial (peça 2, p. 9-11) , encontra-se evidenciada na comunicação interna da Caixa (e-mail) utilizada para responder à 'Pendência 8731' (peça 2, p. 107-108) , na qual se consignou que em relação à Meta 1 na última vistoria de acompanhamento realizada verificou-se que os serviços executados estavam completamente danificados, sem condições de uso. 
53.	Segundo o controle de desbloqueios de recursos da Caixa (item 2.1 desta instrução) , dos R$ 42.794,95 deverá ser abatida a quantia de R$ 1.245,33 correspondente a 2,91% do investimento pertinente à contrapartida municipal, de forma que o dano aos cofres federais."
26.	Quanto à responsabilidade pelo débito remanescente, extrai-se das informações insertas na instrução final, considerando as vistorias realizadas pela Caixa, que as obras estavam paralisadas pelo menos desde junho de 2010, o que vai ao encontro das alegações de defesa apresentadas pela prefeita sucessora, Sra. Maria das Graças de Deus Viana, cujo mandato iniciou-se em 2013.
27.	Uma vez que a responsável em tela, diante da impossibilidade de retomar as obras/serviços, comprovou ter restituído os saldos financeiros não utilizados e adotado as medidas pertinentes visando à responsabilização do prefeito antecessor e que não há indícios nos autos de que tenha concorrido para o prejuízo constatado, deve-se acolher suas alegações de defesa e julgar suas contas regulares, com ressalva.
28.	Relativamente ao Sr. Antônio Silva dos Santos deve ser considerado revel, tendo em vista que não apresentou alegações de defesa, dando-se prosseguimento ao processo.
29.	Os elementos constantes dos autos apontam para o abandono injustificado da obra (meta 1) , cujos serviços realizados ficaram inservíveis, impedindo a eventual retomada do contrato de repasse, devido à degradação ocorrida ao longo do tempo.
30.		Dessa forma, não havendo nos autos elementos que possam comprovar a boa e regular aplicação dos recursos transferidos ou permitir a conclusão pela boa-fé, o Sr. Antônio Silva Santos deve ter suas contas julgadas irregulares e ser condenado em débito, devendo ainda ser apenado com a multa prevista no art. 57 da Lei 8.443/1992.
Diante do exposto, manifesto-me pela aprovação do acórdão que ora submeto à apreciação deste Colegiado.
TCU, Sala das Sessões, em 25 de janeiro de 2022.
Weder de Oliveira
Relator